【裁判字號】    96,建,176
【裁判日期】    970509
【裁判案由】    給付工程款
【裁判全文】
臺灣臺北地方法院民事判決               96年度建字第176號
原      告  台灣端板鋼鐵企業股份有限公司
法定代理人  乙○○
訴訟代理人  林合民律師
            魏憶龍律師
被      告  亞通新高科技股份有限公司
法定代理人  甲○○
訴訟代理人  黃子素律師
上列當事人間給付工程款事件，經臺灣士林地方法院移送而來，
本院於民國97年4月10日言詞辯論終結，判決如下：
    主      文
被告應給付原告新臺幣貳佰拾萬肆仟貳佰伍拾柒元，及自民
國九十六年五月一日起至清償日止，按年息百分之五計算之利息
。
原告其餘之訴駁回。
訴訟費用由被告負擔。
本判決於原告以新臺幣柒拾柒萬捌仟元供擔保後，得假執行。但
被告得以新臺幣貳佰拾萬肆仟貳佰伍拾柒元為原告預供擔保
，而免為假執行。
原告其餘假執行之聲請駁回。
    事實及理由
一、原告主張：伊於民國91年4 月26日、同年10月21日與被告（
    原名環球氣電共生股份有限公司）分別簽訂「星能電力彰濱
    電廠ACC 蒸汽管供料製造、運輸工作合作契約書」、「森霸
    電力豐德電廠ACC 蒸汽管供料製造、運輸工作合作契約書」
    、「星能電力彰濱電廠ACC DEAERATOR CONDENSATE TANK
    FLASH TANK & HEAD TANK供料、製造、運輸工作合作契約書
    」，「森霸電力豐德電廠ACC DEAERATOR CONDENSATE TANK
    FLASH TANK & HEAD TANK供料、製造、運輸工作合作契約書
    」，已於92年間完工交貨，被告並於92年6 月26日及同年7
    月24日付清上開工程之完工交貨款，伊已按被告指示簽發銀
    行保證保證書，並於94年7 月4 日開立發票交付被告，詎被
    告尚有部分工程尾款百分之十總計新臺幣（下同）233 萬
    4257元未付，屢經催討，未獲置理，爰依承攬法律關係請求
    被告如數給付等語。併聲明：(一)被告應給付原告新臺幣233
    萬4257元，及自94年7 月5 日起至清償日止，按年息百分之
    五計算之利息。(二)願供擔保請准宣告假執行。
二、被告則以：依據兩造上開4 份合約第4 條：「付款方法：依
    HBC 契約規定，甲方收到HAMON 公司之工程款後7 日內支付
    乙方」，惟伊屢次向HAMON 公司請求支付尾款未獲置理，故
    於伊尚未收到比利時商HAMON 公司支付尾款前，原告上開尾
    款支付請求權尚未發生；且上開約款係工程界慣用之「back
    to back payment 」條款，意謂上包及下包間連續性付款約
    定，即若業主上未付給上包工程款者，則上包亦不給付其下
    包工程款，此係因原告欲承包HANON 公司之工程案，然原告
    考量其語言能力不足，又需部分設計工作，故委請伊以工程
    顧問角色參與合作，並要求伊出面與HAMON 公司簽約，以利
    工作溝通及執行，原告豈可因嗣後未能領取工程款，即謂上
    開尾款清償期屆至；況HAMON 公司雖未經我國認許，亦無工
    程款或其他財產，但該公司係資本額至少2000萬歐元之公開
    發行公司，並無所謂被告收到HAMON 公司工程款之事實其發
    生顯不可能之情事等語置辯。併聲明：(一)原告之訴及假執行
    之聲請均駁回。(二)如受不利判決，願供擔保請准宣告免假執
    行。
三、兩造不爭執事實：
  (一)被告原名環球公司，嗣辦理變更公司名稱登記，法人格主體
    並未變異（見士林卷第12、69頁）。
  (二)原告與被告分別於91年4 月26日、91年4 月26日、91年10月
    21日、91年10月21日簽訂上開4 份承攬契約，上開契約第4
    條約定：「依HBC 契約規定，甲方（指被告）收到HAMON 公
    司之工程款後7 日內支付乙方（指原告）」（見士林卷第14
    、25、42、52頁）。
  (三)系爭工程已於92年間完工交貨，被告尚欠工程尾款共計233
    萬4257元（見士林卷第70至71頁）。
  (四)原告於96年4 月25日發函催告請求被告支付上述尾款（見士
    林卷第72至73頁）。
四、原告主張系爭工程業已完成，被告依約應給付工程尾款，惟
    為被告所否認，並以上揭情詞置辯，則本件爭點厥為：(一)系
    爭契約付款約定性質為何？(二)被告拒絕給付尾款，有無理由
    ？
五、法院之判斷：
  (一)上開付款約定性質為何：
  1.按債權所以因清償而消滅者，並非因債務人之有清償意思之
    故，乃因該給付行為符合債務本旨，債權之目的因而獲得滿
    足所致。此項給付之原因，清償人於清償時或曾表示於外，
    或未曾表示於外，對其發生清償之效力，則無影響，即清償
    之效力並非基於清償人所為清償之意思通知而發生，而係基
    於債權之目的已經達成之事實。清償人縱未為清償之意思通
    知，亦得依客觀事實，判斷給付之原因何在，以決定是否發
    生清償效力，故清償應屬單純事實行為。又當事人預期不確
    定事實之發生，以該事實發生為債務清償期者，該事實發生
    或其發生已不能時，為清償期屆至之時（最高法院28年上字
    第1740號判例參照）。
  2.查本件系爭工程合作契約書第4 條約明：「依HBC 契約規定
    ，甲方（指被告）收到HAMON 公司之工程款後7 日內支付乙
    方（指原告）」，所謂HBC 契約係指被告與HAMON 公司間之
    契約（見卷附工程合作契約書第2 條），而HAMON 公司之所
    以給付被告工程款，係基於被告向該公司承攬系爭工程所致
    （民法第490 條第1 項參照），故HAMON 公司給付被告工程
    款，要屬事實行為無誤；又兩造簽訂系爭契約書時，就HAMO
    N 公司何時給付被告工程款，尚屬不確定，兩造間就系爭工
    程款之給付，既係以被告收到HAMON 公司給付工程款後7 日
    內支付，顯係預期HAMON 公司將來必有交付工程款之事實，
    以該事實之發生為既存債務之清償期至明。
  3.又HAMON 公司係比利時公司，未經我國認許，亦無設代表處
    ，為被告自認在卷（見本院卷第37頁），且有該公司網頁可
    稽（見本院卷第41至50頁）。而系爭星能電力彰濱廠和森霸
    電力豐德電廠之興建工程，係由臺灣汽電共生股份有限公司
    轉投資之台汽電國際公司發包予HAMON 公司，其中星能電力
    彰濱廠案已結清，森霸電力豐德電廠案因HAMON 公司供應之
    設備無法符合合約規範亦未改善，依約「如承攬人未能及時
    依買方的要求進行改善或提供替代品，則買方得自行替換或
    改善此等設備，並向承攬人索取所生之費用」，本件改善所
    支出費用已高於原約定款項，並已告知HAMON 公司，故已無
    工程款未領情事，此有該公司97年3 月25日（97）行管字第
    049-011 號函及支付明細可考（見本院卷第80至81頁），復
    為兩造所不爭執（見本院卷第84頁），是HAMON 公司此後已
    無給付工程款予被告之可能，揆諸前開判例意旨，即應以被
    告收到HAMON 公司工程款事實之發生已不能時，為清償期屆
    至之時。是原告主張系爭工程尾款清償期業已屆至，請求被
    告給付系爭工程尾款，自屬有據。
  4.另須指明者，系爭工程尾款清償期雖因被告收到HAMON 公司
    工程款事實之發生已不能而屆至，惟原告主張：被告應自94
    年7 月4 日開立發票交付被告翌日起算遲延利息云云，並無
    立證以實其說，難認斯時被告收到HAMON 公司工程款事實之
    發生已不能，故應以原告於96年4 月25日發函向被告催請支
    付尾款，被告於96年4 月30日函覆謂「一收到HAMON 之工程
    尾款，必立即依約支付予貴公司，絕不延付或拒付」之翌日
    （即96年5 月1 日）計付遲延利息（見士林卷第72至74頁）
    ，始稱允當，併此敘明。
  (二)被告拒絕給付尾款，有無理由？
  1.按原告於起訴原因已有相當之證明，而被告於抗辯事實並無
    確實證明方法，僅以空言爭執者，當然認定其抗辯事實之非
    真正，而應為被告不利益之裁判（最高法院18年上字第1679
    號判例參照）。
  2.被告辯稱：係受原告委託以工程顧問角色參與合作，並出面
    與HAMON 公司簽約，實際係由原告承包HANON 公司系爭工程
    案乃依工程慣例訂立上開付款約定云云，惟為原告所否認，
    被告復未舉證以實其說，難信為真。況原告主張系爭工程早
    於92年間完工交貨，被告並於92年6 月25日及同年7 月24日
    付清上開工程之完工交貨款等情，為被告所不爭執，堪信屬
    實，被告既係向HAMON 公司承攬系爭工程，依民法第505 條
    第1 項：「報酬，應於工作交付時給付之，無須交付者，應
    於工作完成時給付之」規定，被告本應於系爭工程完工交貨
    時向HAMON 公司請求給付報酬，而業主台汽電國際公司尚於
    93 年12 月16日給付HAMON 公司美金67萬5000元、66萬5000
    元（見本院卷第81頁），HAMON 公司未給付被告相關報酬，
    被告卻消極未採取起訴或督促程序請求該公司付款，進而拒
    絕給付原告工程款，遲至97年3 月24日始向HAMON 公司起訴
    請求工程款報酬（見本院卷88至92頁），任由其請求權時效
    消滅之虞（民法第127 條第7 款），於理難謂持平，故被告
    拒絕給付尾款，殊無足取。
六、綜上所述，原告主張系爭工程尾款清償期屆至，爰依承攬法
    律關係，請求被告給付233 萬4257元，及自96年5 月1 日起
    至清償日止，按年息百分之五計算之利息，為有理由，應予
    准許，逾此部分，為無理由，應予駁回。本件原告勝訴部分
    ，兩造均陳明願供擔保，分別聲請宣告假執行或免為假執行
    ，本院經審核尚無不合，爰分別酌定相當擔保金額准許之。
    至原告敗訴部分，其假執行之聲請，已失所附麗，併予駁回
    。
七、本件為判決之基礎已臻明確，兩造其餘之攻擊或防禦方法及
    證據，經本院斟酌後，認為均不足以影響本判決之結果，亦
    與本案爭點無涉，自無逐一詳予論駁之必要，併此敘明。
八、據上論結：原告之訴為一部有理由、一部無理由，依民事訴
    訟法第79條、第390 條第2 項、第392 條第2 項，判決如主
    文。
中    華    民    國    97    年    5     月    9     日
                  民事第五庭    法  官  胡宏文
以上正本係照原本作成
如對本判決上訴，須於判決送達後20日內向本院提出上訴狀
中    華    民    國    97    年    5     月    9     日
                                書記官  曾寶生


司法院資訊處製作；財團法人民間司法改革基金會備份。
